---
title: Curso R
author: Gabriel de Jesus Pereira
subtitle: GEAFS - Grupo de Estudos de Ambientes Fluviais Semiáridos
Date: today
execute:
  refresh: true
  warning: false
  error: false
  echo: true
revealjs-plugins:
  - attribution
  - roughnotation
  - pointer
format:
  revealjs:
    theme: [default, style.scss]
    embed-resources: true
    transition: slide
    background-transition: fade
    scrollable: true
    preview-links: auto
editor:
  markdown:
    wrap: 72
lang: pt-br
eval: false
---

```{r echo=FALSE, eval=TRUE}
library(tidyverse)
```

# O que são pacotes

## O que são pacotes {.smaller}

A linguagem base do R vem com inúmeras funções implementadas para operações numéricas, análise estatística, gráficos para visualização e muitos outros. Essas funções da própria linguagem são conhecidas como **built-in**. No entanto, é possível utilizar funcionalidades implementadas por outros usuários da linguagem. Para isso, podemos instalar pacotes.

Os pacotes em R e muitas outras linguagens são um conjunto de funcionalidades implementadas por usuários da própria linguagem. Por exemplo, um dos pacotes mais conhecidos para visualização de gráficos é o **ggplot2**, que foi implementada por Hadley Wickham. Este pacote implementa uma série de funções para visualização estatística, permitindo criar Box-plots, gráficos de dispersão, gráficos de linhas e uma miríade de outros gráficos.

# Como instalar pacotes

## Como instalar pacotes {.smaller}

Existe uma função principal para instalação de pacotes: *install.packages*. Você pode verificar sua documentação digitando *?install.packages*^[Obs: Utilizar *?* antes do nome de uma função no R é uma forma de olhar a documentação de uma função e obter informações sobre sua funcionalidade. Caso você queira pesquisar afundo no *sistema de ajuda* do R, você pode utilizar *??* antes do nome de uma função e irá procurar em diferentes pacotes funções com aquele mesmo nome. A função *help* é o mesmo que utilizar *?*.] no seu console do R. Dessa forma, podemos instalar o pacote *ggplot2* da seguinte forma:

```{r output=FALSE}
install.packages("ggplot2")
```

Agora que o pacote foi instalado, você pode utilizar suas funções chamando ele com a função *library*. A função *library* carrega
todos as funções implementadas num pacote. Assim, temos:

```{r output=FALSE}
library(ggplot2)
```

# Operações matemáticas básicas

## Operações matemáticas básicas {.smaller}

```{r echo=FALSE, eval=TRUE}
df1 <- tibble(
  Operação = c("+", "-", "*",
               "/", "^", "%%",
               "%/%"),
  Nome = c("Adição", "Subtração", "Multiplicação",
           "Divisão", "Expoente", "Resto da divisão (Módulo)",
           "Divisão inteira"),
  Exemplo = c("x + y", "x - y", "x * y",
              "x / y", "x ^ y", "x %% y",
              "x %/% y")
)
df1 |>
  knitr::kable()
```

# Estrutura de dados em R
