---
title: Introdução à linguagem de programação R
author: Gabriel de Jesus Pereira
subtitle: GEAFS - Grupo de Estudos de Ambientes Fluviais Semiáridos
Date: today
execute:
  refresh: true
  warning: false
  error: false
  echo: true
revealjs-plugins:
  - attribution
  - roughnotation
  - pointer
format:
  revealjs:
    theme: [default, style.scss]
    embed-resources: true
    transition: slide
    background-transition: fade
    scrollable: true
    preview-links: auto
editor:
  markdown:
    wrap: 72
lang: pt-br
eval: false
---

```{r echo=FALSE, eval=TRUE}
library(tidyverse)
```

# O que são pacotes

## O que são pacotes {.smaller}

A linguagem base do R vem com inúmeras funções implementadas para operações numéricas, análise estatística, gráficos para visualização e muitos outros. Essas funções da própria linguagem são conhecidas como **built-in**. No entanto, é possível utilizar funcionalidades implementadas por outros usuários da linguagem. Para isso, podemos instalar pacotes.

Os pacotes em R e muitas outras linguagens são um conjunto de funcionalidades implementadas por usuários da própria linguagem. Por exemplo, um dos pacotes mais conhecidos para visualização de gráficos é o **ggplot2**, que foi implementada por Hadley Wickham. Este pacote implementa uma série de funções para visualização estatística, permitindo criar Box-plots, gráficos de dispersão, gráficos de linhas e uma miríade de outros gráficos.

# Como instalar pacotes

## Como instalar pacotes {.smaller}

Existe uma função principal para instalação de pacotes: *install.packages*. Você pode verificar sua documentação digitando *?install.packages*^[Obs: Utilizar *?* antes do nome de uma função no R é uma forma de olhar a documentação de uma função e obter informações sobre sua funcionalidade. Caso você queira pesquisar afundo no *sistema de ajuda* do R, você pode utilizar *??* antes do nome de uma função e irá procurar em diferentes pacotes funções com aquele mesmo nome. A função *help* é o mesmo que utilizar *?*.] no seu console do R. Dessa forma, podemos instalar o pacote *ggplot2* da seguinte forma:

```{r output=FALSE}
install.packages("ggplot2")
```

Agora que o pacote foi instalado, você pode utilizar suas funções chamando ele com a função *library*. A função *library* carrega
todos as funções implementadas num pacote. Assim, temos:

```{r output=FALSE}
library(ggplot2)
```

# Operações matemáticas básicas

## Operações matemáticas básicas {.smaller}

A linguagem de programação R tem implementado 7 operações matemáticas básicas implementadas na linguagem, além de suportar uma grande quantidade de funções matemáticas que permitem realizar operações mais complexas. Por exemplo, caso queira calcular o $\ln\left(10\right)$, podemos utilizar a função $\log\left(\right)$. Veja um exemplo:

```{r eval=TRUE, echo=TRUE}
log(10)
```

Com a função $\exp\left(\right)$ é possível calcular a função exponencial $\left(e^x\right)$. Assim, calculando $e^2$:

```{r eval=TRUE}
exp(2)
```


## Operações matemáticas básicas {.smaller}

: Resumo das operações matemáticas

| Operação |           Nome            |  Exemplo  |
| :------: | :-----------------------: | :-------: |
|    +     |          Adição           |  `x + y`  |
|    -     |         Subtração         |  `x - y`  |
|    *     |       Multiplicação       |  `x * y`  |
|    /     |          Divisão          |  `x / y`  |
|    ^     |         Expoente          |  `x ^ y`  |
|    %%    | Resto da divisão (Módulo) | `x %% y`  |
|   %/%    |      Divisão inteira      | `x %/% y` |


## Assinando objetos {.smaller}

Caso você queira guardar valores ou diferentes itens na linguagem R, você pode utilizar o sinal de `=` ou `<-`. Assim, essa é podemos atribuir valores para dois objetos, `y` e `x`:

```{r eval=TRUE}
x <- 3
y <- 5
```

Assim, o objeto $x$ e $y$ tem os valores 3 e 5 atribuído a eles, respectivamente. Agora é possível fazer cálculos matemáticos:

```{r eval=TRUE}
x + y
```

É possível utilizar os outros dois objetos para criar outro a partir deles:

```{r eval=TRUE}
z <- x / y
z
```

# Estrutura de dados em R
